【裁判字號】    99,重上,50
【裁判日期】    990622
【裁判案由】    清償借款
【裁判全文】
臺灣高等法院民事判決                  99年度重上字第50號
    上  訴  人  第一商業銀行股份有限公司
    法定代理人  甲○○
    訴訟代理人  陳柏廷律師
    被  上訴人  乙○○
    訴訟代理人  廖振洲律師
上列當事人間清償借款事件，上訴人對於中華民國98年12月11日
臺灣臺北地方法院98年度審重訴字第1061號第一審判決提起上訴
，本院於99年6月8日言詞辯論終結，判決如下：
    主  文
原判決關於駁回上訴人後開第二項之訴部分廢棄。
被上訴人應給付上訴人新臺幣壹佰捌拾萬元及如附表一所示之利
息、違約金，並給付美金貳拾陸萬貳仟玖佰柒拾玖點伍柒元暨如
附表二所示之利息、違約金。
第二審訴訟費用由被上訴人負擔。
    事實及理由
一、上訴人主張：原審共同被告貿鑫企業股份有限公司（下稱貿
    鑫公司）於民國89年1月31日邀同股東即被上訴人及原審共
    同被告黃士俊、劉勝印、楊洪龍、王寶猜為連帶保證人，與
    其簽訂保證書，保證貿鑫公司對其所負之在本金新台幣（下
    同）1,500萬元範圍之債務。嗣貿鑫公司於97年1月與其簽訂
    進口遠期信用狀借款契約，於同年7月起陸續向其申請開發5
    筆遠期信用狀，個別金額、利率、國外付款日、到期日如附
    表二所示，並約定如未依約清償，喪失期限利益，債務視同
    全部到期，逾期在6個月以內，按上開利率10%；逾期超過6
    個月部分，則按上開利率20%加計違約金。貿鑫公司另於97
    年12月18日向其分別借款130萬元、50萬元，借款期限至98
    年12月18日止，分別按其行庫基準利率加年息2%、2.68%機
    動計息，約定如未依約清償，喪失期限利益，債務視同全部
    到期，且除仍按上開利率計算遲延利息外，逾期在6個月以
    內，按上開利率10%；逾期超過6個月部分，按上開利率20%
    加計違約金。詎貿鑫公司自97年10月7日起未依約清償前述
    款項，尚積欠其180萬元、美金262,979.57元及利息、違約
    金。其雖於98年1月20日以新莊郵局第160號存證信函（下稱
    第160號存證信函）稱：同意免除被上訴人自97年1月20日起
    就貿鑫公司新貸款之保證責任，惟事後發現同意免除保證責
    任之日期書寫有誤，旋於98年10月8日以新莊郵局第3761號
    存證信函（下稱第3761號存證信函）撤銷上述錯誤意思表示
    ，更正自98年1月20日起同意免除被上訴人就貿鑫公司新貸
    款之保證責任，且其曾先後於98年2月5日、3月25日催告被
    上訴人清償債務，從無免除被上訴人在97年已發生債務之意
    思，被上訴人知悉上情亦未表示異議，爰依消費借貸及連帶
    保證之法律關係請求被上訴人與貿鑫公司連帶給付上開款項
    ，聲明：(一)原判決不利於上訴人部分廢棄；(二)被上訴人應連
    帶給付180萬元暨如附表一所示之利息、違約金，及美金262
    ,979.57元暨如附表二所示之利息、違約金。（上訴人起訴
    請求原審共同被告等與被上訴人連帶給付前述金額，經原審
    判決共同被告等應連帶如數給付，駁回對被上訴人之請求，
    上訴人不服，提起上訴，聲明如前。）
二、被上訴人則以：其於96年9月30日自貿鑫公司退股，同年10
    月1日起已無須就貿鑫公司新貸款負保證責任等情，經貿鑫
    公司於98年1月19日以龜山文化郵局第23號存證信函（下稱
    第23號存證信函）通知上訴人後，上訴人旋回函同意自97年
    1月20日起，免除其對貿鑫公司新貸款之保證責任，依民法
    第343條規定，其無須對貿鑫公司於97年1月20日後與上訴人
    間借貸負連帶清償之責。縱認上訴人於第160號存證信函所
    載免除保證責任之時點錯誤，此乃上訴人過失行為，依民法
    第88條第1項但書規定，上訴人不得撤銷錯誤之意思表示等
    語答辯，聲明：上訴駁回。。
三、不爭執事項：
  (一)貿鑫公司於89年1月31日邀同股東即被上訴人及原審共同被
    告黃士俊、劉勝印、楊洪龍、王寶猜為連帶保證人，與上訴
    人簽訂保證書，保證貿鑫公司對其所負之一切債務在本金新
    台幣1,500萬元範圍之債務，有保證書可憑（見原審卷第5-6
    頁）。
  (二)貿鑫公司於97年1月與上訴人簽訂進口遠期信用狀借款契約
    ，於同年7月起陸續向上訴人申請開發五筆遠期信用狀，個
    別金額、利率、國外付款日、到期日如附表二所示，並約定
    如未依約清償，喪失期限利益，債務視同全部到期，逾期在
    6個月以內，並按上開利率10%，逾期超過6個月部分，則按
    上開利率20%加計違約金；另於97年12月18日向上訴人分別
    借款130萬元、50萬元，借款期間均自97年12月18日起至98
    年12月18日止，分別按上訴人基準利率加年息2%、2.68%機
    動計息，約定如未依約清償，喪失期限利益，債務視同全部
    到期，除仍按上開利率計算遲延利息外，逾期在6個月以內
    ，並按上開利率10%，逾期超過6個月部分，按上開利率20%
    加計違約金，有約定書、進口遠期信用狀借款契約、借據、
    開發信用狀申請書、結匯還款報告書、遠期信用狀授信紀錄
    卡、放款戶授信明細查詢單在卷（見原審卷第9-36、38頁）
    。
  (三)貿鑫公司自97年10月7日起未依約清償前述債務，尚積欠新
    台幣180萬元暨如附表一所示之利息、違約金，及美金262,
    979.57元暨如附表二所示之利息、違約金。
  (四)貿鑫公司於98年1月19日以第23號存證信函致被上訴人，並
    副知上訴人表示：被上訴人業於96年9月30日離職退股，自
    96年10月1日起無須就貿鑫公司貸款負保證責任。上訴人則
    於98年1月20日以第160號存證信函載明：「一、來函敬悉。
    二、本分行同意自97年1月20日起，免除乙○○先生對貿鑫
    企業股份有限公司新貸款之保證責任，惟對貴公司前已貸案
    件（含進口開狀）未清償負債仍負連帶保證責任，特此聲明
    」；嗣於98年10月8日復以第3761號存證信函表示：上開第
    160號存證信函將保證人即被上訴人免除對貿鑫公司之保證
    責任日期誤植為97年1月20日，正確應為自98年1月20日起對
    新貸案件免除保證責任，有前開存證信函可稽（見原審卷第
    70、71、134頁）。
四、上訴人主張被上訴人於89年1月31日與其簽訂保證書乙紙，
    擔保貿鑫公司對其所負本金1,500萬元範圍內之一切債務，
    貿鑫公司尚積欠前述本金、利息及違約金未償等情，被上訴
    人就此固不爭執，惟以前詞置辯，是兩造之爭點厥為上訴人
    同意被上訴人免除保證責任之時點為何？經查：
  (一)貿鑫公司前以第23號存證信函正本致被上訴人，記載：「申
    請人貿鑫企業股份有限公司由於股東乙○○先生生涯規劃於
    民國96年9月30日離職退股所有其為貿鑫企業股份有限公司
    擔保行為自民國96年10月1日起均自動消失其在外一切行為
    與貿鑫企業股份有限公司無關特此公告各銀行」，副本則於
    98年1月19日寄交上訴人新莊分行收受（見原審卷第70頁）
    ，上訴人旋即於翌日即1月20日針對前述存證信函之內容，
    另以第160號存證信函函覆載明：「一、來函敬悉。二、本
    分行同意自97年1月20日起，免除乙○○先生對貿鑫企業股
    份有限公司新貸款之保證責任，惟對貴公司前已貸案件（含
    進口開狀）未清償負債仍負連帶保證責任，特此聲明」，細
    繹其文意，上訴人對於已貸未償之案件無意免除債務甚明。
    而存證信函雖載免除保證責任日期為「97年」1月20日，並
    由經辦、副理及經理核章，惟觀諸該日期既與被上訴人自貿
    鑫公司退股日期無涉，亦非貿鑫公司寄發第23號存證信函或
    上訴人收受該存證信函及函覆之日期，反是上訴人以第160
    號函回覆之日期正為98年1月20日。何況，本件信用狀貸款
    及借款係於97年1月20日至98年1月20日期間陸續發生，乃兩
    造不爭執之事實，所欠金額非少，上訴人又為金融機構，衡
    情實無可能免除連帶保證人就已發生債務之擔保責任。
  (二)再者被上訴人發出上開同意函後，隨即於98年2月3日函催貿
    鑫公司及被上訴人等清償債務，內容載明貿鑫公司於「97年
    6月25日、7月14日申請開發國外遠期信用狀……未依約如期
    清償」，又於同年3月25日發抵銷存款通知函，內容為「97
    年12月18日……向本行借款……；另分別於97年7月14日、9
    月26日、10月21日、10月28日、11月28日開發國外遠期信用
    狀……未依約償還本息……」，業經被上訴人分別於同年2
    月5日、3月27日收受，有收件回執可憑（見原審卷第142、1
    45頁），被上訴人不爭執該收件回執，雖稱上訴人無法證明
    該回執所送達文件確為上開函文云云，然卻無法說明其於該
    時間所收文件之內容為何，是其所辯不足採。準此，倘上訴
    人160號存證信函之真意係免除被上訴人自「97年」1月20日
    起之保證責任，自無必要接續記載「對貴公司前已貸案件（
    含進口開狀）未清償負債仍負連帶保證責任」等語，亦無需
    寄發上開催繳函，嗣後更毋庸於98年10月8日以新莊郵局376
    1號存證信函表示：「更正本行98年1月20日存證號碼00160
    ，函覆貿鑫企業股份有限公司98年1月19日存證號碼00023，
    將保證人乙○○先生免除對貿鑫企業股份有限公司在本行融
    資之保證責任日期，誤植為97年1月20日起，正確應為自98
    年1月20日起對新貸案件免除保證責任」（見原審卷第105頁
    ），而被上訴人倘果認上訴人第160號存證信函果係免除其
    自97年1月20日以後之保證責任，則其於同年2、3月收受上
    訴人催告函，又豈會毫無異議。
  (三)綜合上情，堪信上訴人於新莊郵局160號存證信函所載免除
    被上訴人保證責任之日期，純屬誤繕，被上訴人就該存證信
    函之整體內容觀察，應可得知上訴人之真意乃免除其自98年
    1月20日起之保證責任，記載「97年」1月20日字樣，乃出諸
    誤寫，並無誤認上訴人有自97年1月20日起免除其保證責任
    之情，否則豈會嗣後受催告時毫無異議，自應准上訴人更正
    ，此不涉及意思表示內容或行為之錯誤，故毋庸論究是否符
    合撤銷要件之問題。上訴人依兩造之保證契約，請求被上訴
    人就貿鑫公司未償債務負連帶責任，自屬有據。
五、綜上所述，上訴人依消費借貸及連帶保證之法律關係請求被
    上訴人與貿鑫公司、黃士俊、劉勝印、楊洪龍、王寶猜連帶
    給付180萬元暨如附表一所示之利息、違約金，及美金262,9
    79.57元暨如附表二所示之利息、違約金，為有理由，應予
    准許。原審為上訴人敗訴判決，尚有未洽，上訴意旨指摘原
    判決不當，求予廢棄，為有理由，爰由本院廢棄改判如主文
    第2項所示。
六、本件法律關係已經明確，兩造其餘主張及舉證，無礙本院判
    斷，爰不一一論述，附此敘明。
七、據上論結，本件上訴為有理由。依民事訴訟法第450條、第
    78條，判決如主文。
中    華    民    國    99    年    6     月    22    日
                    民事第九庭
                        審判長法  官  黃熙嫣
                              法  官  林玲玉
                              法  官  陳玉完
正本係照原本作成。
如不服本判決，應於收受送達後20日內向本院提出上訴書狀，其
未表明上訴理由者，應於提出上訴後20日內向本院補提理由書狀
（均須按他造當事人之人數附繕本）上訴時應提出委任律師或具
有律師資格之人之委任狀；委任有律師資格者，另應附具律師資
格證書及釋明委任人與受任人有民事訴訟法第466條之1第1項但
書或第2項（詳附註）所定關係之釋明文書影本。
中    華    民    國    99    年    6     月    23    日
                              書記官  鎖瑞嶺
附註：
民事訴訟法第466條之1（第1項、第2項）：
對於第二審判決上訴，上訴人應委任律師為訴訟代理人。但上訴
人或其他法定代理人具有律師資格者，不在此限。
上訴人之配偶、三親等內之血親、二親等內之姻親，或上訴人為
法人、中央或地方機關時，其所屬專任人員具有律師資格並經法
院認為適當者，亦得為第三審訴訟代理人。

司法院資訊處製作；財團法人民間司法改革基金會備份。
